最  高  行  政  法  院  判  決
109年度上字第1089號
上  訴  人  豐華音樂經紀股份有限公司


代  表  人  陳復明              
上  訴  人  華研音樂經紀股份有限公司


代  表  人  呂燕清              
上  訴  人  福茂音樂著作權國際股份有限公司


代  表  人  張耕宇              
上  訴  人  環球音樂出版股份有限公司


代  表  人  馬麗華              
上  訴  人  香港商華納音樂出版有限公司台灣分公司


代  表  人  李昌琪              
上  訴  人  台灣滾石音樂經紀股份有限公司


代  表  人  段鍾潭              
上  訴  人  相信音樂國際股份有限公司


代  表  人  陳勇志              
上  訴  人  杰威爾音樂有限公司

代  表  人  楊峻榮              
上  訴  人  成果音樂版權有限公司

代  表  人  吳鋒                
上  訴  人  可登音樂經紀有限公司

代  表  人  黃家勤              
上  訴  人  愛貝克思股份有限公司


代  表  人  宮崎伸滋            
上  訴  人  酷亞音樂股份有限公司


代  表  人  齋木努              
共      同
訴訟代理人  徐則鈺  律師
被 上訴 人  經濟部智慧財產局


代  表  人  洪淑敏              
參  加  人  三民錄音發行有限公司

代  表  人  游仕帆              
上列當事人間著作利用強制授權申請事件，上訴人對於中華民國
109年8月31日智慧財產法院108年度行著更(一)字第2號行政判決
，提起上訴，本院判決如下：
　　主  文
原判決廢棄，發回智慧財產及商業法院。
　　理  由
一、事實概要：
  ㈠參加人前於民國105年5月24日檢具音樂強制授權許可申請書
    等相關文件，依著作權法第69條第1項規定向被上訴人申請
    「小蘋果」等476首（皆為曲）音樂著作之強制授權許可，
    嗣於105年7月21日及同年9月26日補正相關資料及文件。案
    經被上訴人審查，以106年1月24日智著字第10616000730號
    函為准予許可之處分（下稱原處分），並告知參加人每首曲
    之使用報酬計算方式及給付對象。上訴人豐華音樂經紀股份
    有限公司（下稱豐華公司）為原處分所附授權歌曲清單編號
    B005、B394號等2首歌曲之著作財產權人；上訴人華研音樂
    經紀股份有限公司為編號B006號歌曲之著作財產權人；上訴
    人福茂音樂著作權國際股份有限公司（下稱福茂公司）為編
    號B007號至B011號、B013號至B020號等13首歌曲之著作財產
    權人；上訴人環球音樂出版股份有限公司（下稱環球公司）
    為編號B361號至B367號、B369號、B370號、B372號至B393號
    、B395號等32首歌曲之著作財產權人；上訴人香港商華納音
    樂出版有限公司台灣分公司為編號B355號、B358號至B360號
    、B396至B405號等14首歌曲之著作財產權人；上訴人台灣滾
    石音樂經紀股份有限公司為編號B406號、B407號等2首歌曲
    之著作財產權人；上訴人相信音樂國際股份有限公司為編號
    B408號至B423號等16首歌曲之著作財產權人；上訴人杰威爾
    音樂有限公司為編號B438號至B441號等4首歌曲之著作財產
    權人；上訴人成果音樂版權有限公司為編號B442號歌曲之著
    作財產權人；上訴人可登音樂經紀有限公司（下稱可登公司
    ）為編號B457號至B461號等5首歌曲之著作財產權人；上訴
    人愛貝克思股份有限公司為編號B012號、B463號至B465號等
    4首歌曲之著作財產權人；上訴人酷亞音樂股份有限公司為
    編號B466號歌曲之著作財產權人。
  ㈡前揭上訴人12家公司對於上開歌曲共計95首部分之強制授權
    許可處分不服，循序提起行政訴訟，訴請訴願決定及原處分
    均撤銷。經智慧財產法院（110年7月1日更名為智慧財產及
    商業法院，下稱原審）於107年6月27日以106年度行著訴字
    第7號行政判決撤銷訴願決定及原處分，被上訴人不服，提
    起上訴，經本院於108年10月3日以108年度判字第462號判決
    （下稱原發回判決）廢棄，並發回原審更為審理。上訴人於
    原審更審時更正聲明為：訴願決定及原處分關於編號B005、
    B394、B006、B007至B011、B013至B020、B361至B367、B369
    至B370、B372至B393、B395、B355、B358至B360、B396至B4
    05、B406至B407、B408至B423、B438至B441、B442、B457至
    B461、B463至B465、B466部分（下合稱系爭著作）均撤銷。
    經原審108年度行著更(一)字第2號行政判決（下稱原判決）
    駁回其訴後，上訴人不服，遂提起本件上訴。
二、上訴人起訴主張及被上訴人暨參加人於原審之答辯，均引用
    原判決之記載。
三、原審駁回上訴人於原審之訴，係以：㈠被上訴人作成原處分
    前，先後於105年8月1日、10月4日、11月3日分別以第10500
    052700號函、第10500069050號函、第10500077270號函通知
    每位上訴人陳述意見，上訴人除可登公司之外，均有於收受
    通知後提出「請貴局不予許可參加人強制授權申請」之書面
    意見。準此，上訴人縱非系爭著作之著作財產權人，然上訴
    人既為系爭著作之專屬被授權人，即應以上訴人為通知陳述
    意見之對象，且上訴人既均有收受被上訴人之通知，自足認
    被上訴人業已踐行依行為時（91年2月20日修正）音樂著作
    強制授權申請許可及使用報酬辦法（下稱強制授權辦法，嗣
    於109年8月4日修正）第7條第1項所定之通知程序，並無違
    誤之處。上訴人既為專屬授權之被授權人，於專屬授權範圍
    內，實與真正著作財產權人無異，因此被上訴人前揭通知上
    雖記載上訴人為「著作財產權人」，而非「專屬授權之被授
    權人」，亦不影響被上訴人所為之通知程序，尚難認因此即
    不生通知之效力；另觀諸上訴人向被上訴人提呈之前揭陳述
    意見書，亦無上訴人所指其有錯失陳述意見之情形。㈡上訴
    人另主張被上訴人近期修正現行強制授權辦法，可知原處分
    僅通知上訴人陳述意見，且錯認上訴人為著作財產權人，顯
    有違誤等等。然查上訴人既為系爭著作專屬授權之被授權人
    ，尚難認被上訴人之通知有何錯認上訴人為著作財產權人而
    顯有違誤之情形，故上訴人之主張並非可採。至於原發回判
    決指摘編號B377及B378號歌曲之發行日期分別為西元1997年
    1月、2000年12月，均在著作權法第37條第4項規定於90年11
    月14日修正施行前，故應調查當時當事人如何約定授權之部
    分，惟上訴人環球公司取得專屬授權之時間係在2015年1月
    、2008年1月，並非在上開歌曲發行日期之前，故上訴人環
    球公司於原處分作成時既係上開歌曲專屬授權之被授權人，
    則被上訴人依行為時強制授權辦法第7條通知上訴人環球公
    司，即無不合。㈢本件被上訴人透過集管團體資料庫及ISRC
    資料系統詳予比對參加人提出強制授權申請書所載歌曲，且
    我國對著作權之管理亦未採註冊制度，如被上訴人已按既有
    資訊盡其調查能事通知著作財產權人，自不以因上訴人非為
    著作財產權人而僅係專屬被授權人，即認強制授權之通知程
    序有所瑕疵，故如被上訴人已依循公開既有資訊通知「已知
    」之著作財產權人或專屬授權之被授權人，即應認合於行為
    時強制授權辦法之規定，俾免著作權法第69條強制授權之規
    定形同具文。原處分既無違誤，訴願決定予以維持，核無不
    合等語，資為論據。
四、本院按：
　㈠著作權法第22條第1項規定：「著作人除本法另有規定外，專
    有重製其著作之權利。」第37條第1、4及5項規定：「（第1
    項）著作財產權人得授權他人利用著作，其授權利用之地域
    、時間、內容、利用方法或其他事項，依當事人之約定；其
    約定不明之部分，推定為未授權。……（第4項）專屬授權之
    被授權人在被授權範圍內，得以著作財產權人之地位行使權
    利，並得以自己名義為訴訟上之行為。著作財產權人在專屬
    授權範圍內，不得行使權利。（第5項）第2項至前項規定，
    於中華民國90年11月12日本法修正施行前所為之授權，不適
    用之。」準此，著作財產權人於著作財產權存續期間，係專
    有重製其著作之權利，而可排他獨占利用其著作，惟著作財
    產權人亦得授權他人利用著作，並由當事人約定授權利用之
    地域、時間、內容、利用方法及使用報酬等事項。著作財產
    權之授權利用，有專屬授權與非專屬授權之分，非專屬授權
    之被授權人，僅得於授權範圍內取得利用著作之權利，而不
    具獨占性，故著作財產權人仍得行使權利，亦得再授權第三
    人。至專屬授權之被授權人，則於授權範圍內取得獨占利用
    著作之權限，著作財產權人於授權範圍內，不得更授權第三
    人，亦不得行使私法上之權利，嗣專屬授權期間屆滿，著作
    財產權則回歸由著作財產權人行使。是於專屬授權範圍內，
    第三人如欲利用著作加以重製，因著作財產權人依法不得行
    使權利，自須經專屬授權之被授權人同意，始得為之，否則
    即構成著作財產權之侵害。
  ㈡著作權法第69條規定：「（第1項）錄有音樂著作之銷售用錄
    音著作發行滿6個月，欲利用該音樂著作錄製其他銷售用錄
    音著作者，經申請著作權專責機關許可強制授權，並給付使
    用報酬後，得利用該音樂著作，另行錄製。（第2項）前項
    音樂著作強制授權許可、使用報酬之計算方式及其他應遵行
    事項之辦法，由主管機關定之。」被上訴人依上開規定第2
    項之授權訂定強制授權辦法，上開辦法經數度修正，依行為
    時強制授權辦法第3條第1項、第12條第1項規定可知，音樂
    著作強制授權係由擬利用該音樂著作錄製其他銷售用錄音著
    作者向著作權專責機關提出申請，嗣經許可強制授權後，申
    請人即得依許可強制授權處分所核定計算方法給付使用報酬
    予音樂著作之著作財產權人後，依許可方式利用該音樂著作
    錄製錄音著作，而不構成著作財產權之侵害。準此，音樂著
    作強制授權係於未經著作財產權人同意之情形下，由國家公
    權力介入，逕行授權他人利用該音樂著作錄製錄音著作，而
    對著作財產權人獨占排他權利加以限制，是許可強制授權處
    分除對相對人授予利益外，亦對著作財產權人課予容忍他人
    利用其音樂著作之負擔，而產生法律上之不利益。
　㈢原判決雖以上訴人就系爭著作有提起撤銷訴訟之法律上利益
    ，且被上訴人對上訴人所為之通知並無違反行為時強制授權
    辦法第7條規定，故上訴人請求撤銷原處分關於系爭著作部
    分之強制授權許可，為無理由，而將原處分及訴願決定均予
    維持，駁回上訴人之訴。惟按行政訴訟法第260條規定：「(
    第1項)除別有規定外，經廢棄原判決者，最高行政法院應將
    該事件發回原高等行政法院或發交其他高等行政法院。(第2
    項)前項發回或發交判決，就高等行政法院應調查之事項，
    應詳予指示。(第3項)受發回或發交之高等行政法院，應以
    最高行政法院所為廢棄理由之法律上判斷為其判決基礎。」
    準此，本院將原判決廢棄，將該事件發回原高等行政法院或
    發交其他高等行政法院時，如係指摘事件之事實尚欠明瞭，
    受發回或發交之高等行政法院即應依發回或發交判決之指示
    調查事證，並受廢棄理由之法律上判斷之拘束，不許更持相
    異之見解，以收統一法令見解之效果（司法院釋字第368號
    解釋意旨及行政訴訟法第260條立法理由參照）。
　㈣原發回判決已指明：上訴人之訴訟代理人於原審前程序準備
    程序雖就渠等為系爭著作之專屬授權被授權人乙節表示不爭
    執，惟卷內並無證據可資佐證，而上訴人於原處分作成時，
    是否為系爭著作之專屬授權被授權人，涉及渠等是否因該處
    分而受有法律上之不利益，而得據以提起本件撤銷訴訟，且
    專屬授權期間是否為系爭著作之著作財產權存續期間，亦涉
    及原處分得否逕命參加人向原處分所附授權歌曲清單所載之
    「著作財產權人」或專屬授權被授權人給付報酬（見原處分
    說明欄㈠4），即可合法利用系爭著作，原審自應依職權調
    查，以明事實真相。然原判決對上開發回意旨恝置不論，未
    依職權調查專屬授權期間是否為系爭著作之著作財產權存續
    期間？且上訴人豐華公司、福茂公司、環球公司並未提出編
    號B005、B017、B375、B383號著作之授權契約（參原審更審
    卷二第16頁筆錄），則渠等是否為編號B005、B017、B375、
    B383號著作之專屬授權被授權人，仍有未明。原判決以編號
    B005、B017、B375、B383號著作以外之著作代理合約書、詞
    曲授權合約書、詞曲創作專屬授權合約書、詞曲授權合約書
    、專屬授權證明書、音樂著作經紀管理合約、詞曲版權授權
    合約等件（原審更審卷一第229至543頁、卷二第23至49頁、
    第59至70頁），且兩造並不爭執，逕認上訴人豐華公司、福
    茂公司、環球公司為編號B005、B017、B375、B383號著作之
    專屬授權被授權人，有認定事實未依證據之違法，理由亦嫌
    不備。
  ㈤原判決既有前述違背法令情形，且其違法情事足以影響判決
    結果，上訴意旨以原判決違背法令，求予廢棄，為有理由，
    又本件事證有由原審再為調查審認之必要，自應由本院將原
    判決廢棄，發回原審更為審理。
五、據上論結，本件上訴為有理由。依智慧財產案件審理法第1
    條、行政訴訟法第256條第1項、第260條第1項，判決如主文
    。
中　　華　　民　　國　　111　 年　　7　　 月　　21  　日
                    最高行政法院第三庭
                        審判長法  官  胡　方　新　
　　　　　　　　　　　　      法  官  簡  慧  娟
                              法  官　蕭　惠　芳
                              法  官　曹　瑞　卿
                              法  官　林　惠　瑜

以  上  正  本  證  明  與  原  本  無  異
中　　華　　民　　國　　111 　年　　7 　　月　　21　　日
　　　　　　　　　　　　　　　書記官　林  郁  芳